臺北高等行政法院判決
111年度交上字第191號
上  訴  人  永華交通企業有限公司


代  表  人  徐瑋鈴(董事)

被 上訴 人  臺北市交通事件裁決所


代  表  人  蘇福智（所長）

上列當事人間交通裁決事件，上訴人對於中華民國111年5月9日
臺灣新北地方法院111年度交字第133號行政訴訟判決，提起上訴
，本院判決如下：
    主  文
除確定部分外，原判決廢棄，發回臺灣新北地方法院行政訴訟庭
。 
    理  由
一、事實概要：
　　上訴人所有車牌號碼000-0000號營業小客車（下稱系爭汽車
    ），於民國109年11月7日5時25分許經訴外人陳○泉駕駛沿臺
    北市○○路0段000號旁行駛進入象山隧道後，遇臺北市政府警
    察局信義分局員警經主管長官指定設置酒測攔檢之管制站，
    經員警查認訴外人陳○泉雖暫停並拉下車窗受檢，惟未依警
    員指示靠邊停車接受稽查即逕行駛離，有「行經警察機關設
    有告示執行酒精濃度測試之檢定處所，不依指示停車接受稽
    查」之違規事實，警員遂於同日填製北市警交大字第AFU099
    990號舉發違反道路交通管理事件通知單逕行舉發（下稱舉
    發通知單，於109年11月18日合法送達上訴人在案），並記
    載應到案日期為109年12月22日前。嗣經訴外人陳○泉不服，
    於指定應到案日期前之109年12月10日向被上訴人申訴，經
    臺北市政府警察局信義分局查復後，被上訴人先以110年1月
    6日北市裁申字第1093236443號函通知上訴人仍依規定裁處
    ，將應到案日期展延至110年2月20日前，繼之即依道路交通
    管理處罰條例第35條第4項第1款規定，以111年1月27日北市
    裁催字第22-AFU099990號違反道路交通管理事件裁決書（下
    稱原處分），裁處上訴人罰鍰新臺幣（下同）18萬元（下稱
    原處分之罰鍰部分），吊銷駕駛執照（註記：3年內不得重
    新考領駕駛執照），並應參加道路交通安全講習。上訴人不
    服而起訴，經臺灣新北地方法院（下稱原審法院）於111年5
    月9日以111年度交字第133號行政訴訟判決（下稱原判決）
    除撤銷原處分關於吊銷駕駛執照及命參加道路交通安全講習
    部分（此部分未據被上訴人上訴而告確定，不在本件上訴審
    理範圍）外，就上訴人訴請撤銷原處分之罰鍰部分，則駁回
    上訴人此部分之訴，上訴人仍不服原判決關於原處分之罰鍰
    部分(即原判決除前開確定部分外者），遂提起本件上訴。
二、上訴人起訴主張及訴之聲明、被上訴人於原審之答辯及聲明
    、原判決認定之事實及理由，均引用原判決所載。
三、本件上訴意旨略以：本件酒測流程與取締酒後駕車作業程序
    第2點作業內容三、(三)規定不符，致訴外人陳○泉誤認為員
    警之酒測已結束而實施身分查驗，又因其未有駕照而拒絕查
    驗，因此本件應適用道路交通管理處罰條例第60條規定，非
    同條例第35條第4項第1款規定。又身分查驗依據為警察職權
    行使法第6條第1項第6款及第2項規定，基於法律保留原則、
    明確性原則及誠實信用原則，舉發員警設置管制站目的既為
    實施攔停酒測，即非得為身分查驗之範疇，為此提起本件上
    訴等語，並求為判決：原判決關於原處分之罰鍰部分廢棄、
    原處分之罰鍰部分撤銷。
四、本院經核原判決固非無見，惟查： 
　㈠按「判決不適用法規或適用不當者，為違背法令。」行政訴
    訟法第243條第1項定有明文。次按「審判長應向當事人發問
    或告知，令其陳述事實、聲明證據，或為其他必要之聲明及
    陳述；其所聲明或陳述有不明瞭或不完足者，應令其敘明或
    補充之。」「行政法院於撤銷訴訟，應依職權調查證據；……
    。」「行政法院為裁判時，應斟酌全辯論意旨及調查證據之
    結果，依論理及經驗法則判斷事實之真偽。但別有規定者，
    不在此限。」復為行政訴訟法第125條第3項、第133條前段
    、第189條第1項所明定。另依同法第237條之9第1項、第236
    條規定，上開規定於交通裁決事件準用之。據此，構成行政
    法院判斷事實真偽之證據評價基礎，乃全辯論意旨及調查證
    據之結果。基於行政訴訟之職權調查原則（行政訴訟法第12
    5條第1項及第133條），法院必須充分調查為裁判基礎之事
    證以形成心證，法院在對全辯論意旨及調查證據之結果為評
    價時，應遵守兩項要求，一是「訴訟資料之完整性」，二是
    「訴訟資料之正確掌握」。前者，乃所有與待證事實有關之
    訴訟資料，無論有利或不利於訴訟當事人之任何一造，都必
    須用於心證之形成而不能有所選擇，而法院負有審酌與待證
    事實有關之訴訟資料之義務，如未審酌亦未說明理由，即有
    不適用行政訴訟法第125條第1 項、第133條之應依職權調查
    規定，及判決不備理由之違背法令。
　㈡次按道交處罰條例第7條之2第1項第4款、第4項規定：「汽車
    駕駛人之行為有下列情形之一，當場不能或不宜攔截製單舉
    發者，得逕行舉發：……四、不服指揮稽查而逃逸，……。」、
    「第1項逕行舉發，應記明車輛牌照號碼、車型等可資辨明
    之資料，以汽車所有人為被通知人製單舉發。」可知逕行舉
    發基本上是以汽車所有人為被舉發人。又同條例第85條第1
    項關於：「本條例之處罰，受舉發違反道路交通管理事件之
    受處罰人，認為受舉發之違規行為應歸責他人者，應於舉發
    違反道路交通管理事件通知單應到案日期前，檢附相關證據
    及應歸責人相關證明文件，向處罰機關告知應歸責人，處罰
    機關應即另行通知應歸責人到案依法處理。逾期未依規定辦
    理者，仍依本條例各該違反條款規定處罰」之規定，核係因
    應大量交通事件調查所為之特殊立法設計，其規範目的是使
    受舉發交通違規行為之應歸責者，在處罰機關依法裁決之前
    就先予確認。茲因關於交通違規行為之處罰，分為稽查、舉
    發與移送、受理與處罰等三個階段，有其個別的機能，並因
    汽車所有人通常是管領使用汽車之人，如就汽車查獲應處罰
    之違規事件，即可推斷汽車所有人為應歸責之人而對其舉發
    ，雖無疑義。但是，汽車所有人有時不一定是實際違規的行
    為人，為使真正應歸責者為自己的交通違規行為負責，也慮
    及監理、逕行舉發交通違規之處罰是大量而反覆性的行政行
    為，乃要求受舉發人如果認為受舉發之違規行為應歸責他人
    ，必須在一定時間內，檢證告知應歸責人以辦理歸責，逾期
    未依規定辦理，仍依各該違反條款規定處罰。換言之，逾期
    未依規定辦理歸責之受舉發人即汽車所有人，即視為實施該
    交通違規行為之汽車駕駛人，並生失權之效果，不可以再就
    其非實際違規行為人之事實為爭執。否則，如容許受舉發人
    逾期仍可爭執其非實際應歸責者，無異使處罰條例第85條第
    1項「逾期仍依違反條例規定處罰」之規定成為具文，應非
    立法本意，此並經最高行政法院107年度判字第349號判決依
    行政訴訟法第235條之1規定受理而為統一之裁判見解在案。
　㈢本件上訴人為系爭汽車之所有人，而系爭汽車於前開時地有
    經駕駛通過舉發員警設置之管制站，及遭舉發員警攔查後由
    離去，因而為警對上訴人逕行舉發等情，為原審所確定之事
    實，並有汽車車籍查詢資料（原審卷第58至59頁）、舉發通
    知單（原審卷第53頁）、員警提供之現場光碟及原審法院勘
    驗筆錄（原審卷末證物袋、第135至136頁之筆錄）等件為憑
    ，應得採為本件裁判之基礎。
　㈣其次，本件上訴人起訴時即已主張系爭汽車經出租而交由訴
    外人陳○泉使用，以上訴人為法人而言，亦可見其事實上並
    非本件違規時之實際汽車駕駛人，被上訴人於原審法院復不
    爭執係基於上訴人為系爭汽車所有人而製發舉發通知單先對
    其逕行舉發，又因上訴人未依道交處罰條例第85條等規定依
    法辦理歸責，方對上訴人作成原處分之罰鍰部分等情，依道
    交處罰條例第85條規定，自須以上訴人有未依該規定歸責實
    際駕駛人之情形，被上訴人方得對上訴人裁處罰鍰。而查，
    原判決以上訴人係於原處分作成後之111年2月11日方申請歸
    責實際駕駛人即訴外人陳○泉，故認上訴人有逾期未辦理歸
    責之事實，固據其論明係參採舉發通知單通知聯之注意事項
    記載內容，及上訴人於111年2月11日提交被上訴人之「交通
    違規案件陳述書」影本作為判斷依據（原判決第11頁第20行
    至第12頁第10行），惟原判決另亦認定有「訴外人陳○泉於1
    09年12月10日代上訴人向被上訴人提起申訴」之事實，並舉
    陳○泉109年12月10日陳述書影本1份為憑（原判決第2頁第12
    至13行、第5頁第4行）；經細觀原審法院所採據訴外人陳○
    泉之陳述書影本內容（原審法院卷第57頁），末尾之填單人
    簽章為訴外人陳○泉個人，且其除載明本件舉發通知單之號
    碼，在陳述書之「逕行舉發、車主姓名」欄中列明車主為上
    訴人外，於駕駛人姓名欄中，亦可見有清楚載明實際駕駛人
    為陳○泉個人，並非上訴人等旨。則由上開陳述書列載情形
    ，訴外人陳○泉就本件舉發通知單於109年12月10日到案為陳
    述時（此係於舉發通知單指定之應到案期日前），似已有清
    楚表明自身方為舉發通知單所涉及違規行為之實際駕駛人，
    相較於道交處罰條例第85條規定舉發通知單之受處罰人，須
    檢附足以證明應歸責人（即實際汽車駕駛人）之證據而告知
    被上訴人，以利被上訴人得以查認實際違規行為人而為處罰
    ，在可認舉發通知單受處罰人責由應歸責人自身到案陳述，
    由其自行肯認為實際駕駛人而程序上同意對其歸責之情況下
    ，被上訴人更當能憑認實際違規行為人為何人而屬於應依同
    條例第85條第1項前段辦理，不再適用同條項後段規定者。
    惟原審法院對訴外人陳○泉109年12月10日所提出陳述書，既
    以其係代理上訴人到案申訴(原判決第2頁第13行），就陳述
    書記載內容及若可認訴外人陳○泉果係代理上訴人提出陳述
    等節，是否陳○泉之代理內容尚涉及為上訴人於期限前提供
    應歸責人證據而辦理歸責之情，卻漏未斟酌、調查，致亦未
    依法闡明令兩造為證據之聲明及完足之陳述，復未說明不採
    此對上訴人有利證據之理由，已有違反行政訴訟法第125條
    第3項、第133條前段、第189條第1項規定及理由不備等違法
    。又上訴意旨雖未指摘及此，然依行政訴訟法第237條之9第
    2項準用同法第235條第2項、第251條第2項規定，本院調查
    原判決是否違背法令，不受上訴理由拘束，而原判決既有上
    開可議之處，上訴人求予廢棄，應認為有理由
　㈤末以，被上訴人受理訴外人陳○泉109年12月10日提出陳述書
    後，是否已可查認本件應歸責人即為訴外人陳○泉？若仍有
    不明，被上訴人就此有無依行政程序法第9條規定，通知上
    訴人說明、查認其是否辦理歸責於訴外人陳○泉等節，均涉
    及被上訴人仍對上訴人裁罰，是否違反道交處罰條例第85條
    第1項後段等規定之問題，而此部分事實之釐清，仍待原審
    法院依法定程序闡明並為調查審認，方能確定。是本院尚無
    從逕為判決，而有將原判決關於原處分之罰鍰部分廢棄，由
    原審法院重為調查審理之必要。
五、綜上所述，原判決關於原處分之罰鍰部分（其餘部分則已告
    確定），既有前開違法，並足以影響判決結論，上訴意旨指
    摘原判決違背法令，求予廢棄，即有理由。又因本件事實尚
    有未明，業如前述，應由原審法院依法闡明令兩造為完足說
    明、陳述而為調查審認，方能確定，本院無從逕為判決，爰
    將除確定部分外之原判決廢棄，由原審法院重為調查審理後
    ，另為適法之裁判。
六、據上論結，本件上訴為有理由，依行政訴訟法第237條之9第
    2項、第236條之2第3項、第256條第1項、第260條第1項，判
    決如主文。   　　
中　　華　　民　　國　　111 　年　　10　　月　　25　　日
                    臺北高等行政法院第一庭
                              審判長法  官  蕭忠仁
                                    法  官  林秀圓
                                    法  官  林麗真
上為正本係照原本作成。
不得上訴。 
中　　華　　民　　國　　111 　年　　10　　月　　25　　日
                                    書記官  謝貽婷